臺灣桃園地方法院民事判決　　　　　　 99年度家訴字第152號
原　　　告　林碧珠
訴訟代理人　劉王素珠
訴訟代理人　盧彥銘
被　　　告　藍陳阿棗
　　　　　　陳金永
　　　　　　陳瑞富
　　　　　　陳正文
　　　　　　陳有得
　　　　　　陳明欽
　　　　　　陳美朱
上七人共同
訴訟代理人　陳炳林
被　　　告　陳炳林
　　　　　　　　　　　　號二樓
上列當事人間請求酌給遺產事件，本院於中華民國100 年2 月21
日言詞辯論終結，判決如下：
    主  文
被告應連帶給付原告新台幣壹佰玖拾肆萬壹仟伍佰肆拾元。
原告其餘之訴駁回。
訴訟費用由被告連帶負擔新台幣壹萬玖仟陸佰貳拾伍元；其餘新
台幣壹萬陸仟柒佰壹拾捌元由原告負擔。
    事實及理由
一、原告起訴主張略以：原告與被繼承人陳時雄雖未辦理結婚手
    續，然二人自民國86年間認識，進而同居共同生活。初始，
    生活清苦，二人賃屋而居，被繼承人白天上班，原告則在家
    中做金紙、手工等貼補家用，雖沒有辦結婚登記，但事實上
    卻是過著夫妻的生活，生活雖苦，倒也能互相體諒、互相扶
    持，終於在民國92年買了一間平房「桃園縣八德市僑興新村
    63號」，生活也因而穩定了下來。直至民國99年5 月12日被
    繼承人往生為止，二人相依為命十數年，被繼承人生前曾告
    訴原告說，二人同居址所即「桃園縣八德市僑興新村63號」
    平房以後要給原告繼續棲身使用，且所遺現金要給原告過下
    半輩子，豈知仍抵不過病魔的摧殘。被繼承人往生後還在做
    法會，其兄弟姐妹就一直要把原告趕離開，及至被繼承人出
    殯之後，原告被驅趕離開原住處，並命原告交出被繼承人所
    遺活存約新台幣（下同）207 萬元以及定存150 萬元，而上
    揭平房之所有權狀亦被取走。翌日，原告回家欲拿一些家居
    用品，始發現門鎖已遭住居於隔鄰之被告藍陳阿棗換過，請
    其開啟門鎖遭拒，致原告無法進門。數日後再回去，仍不得
    其門而入，經報警到場協調後，被告藍陳阿棗始同意開門，
    一進門，看到原告與被繼承人之家中物品全遭被告翻得亂七
    八糟（有相片八張可證）。之後，被告藉繼承之名，分走全
    部現金遺產，房子也登記為被告等八人所有（繼承），獨讓
    原告無家可歸，生活陷入困境。為此，依民法第1149條規定
    ，請求判准被告酌給被繼承人遺產之一半即357 萬元予原告
    等語，並提出被繼承人遺產清冊、相片八張、戶籍謄本、戶
    口名簿影本、土地謄本、地籍圖謄本影本等為證。
二、被告陳述（抗辯）意旨略以：
    (1)、被告找不到原告談酌給遺產的事，被告並未拒絕酌給遺
        產，但本件未經親屬會議之決議即行起訴，與法規定不
        符。
    (2)、經被告召集親屬會議討論結果，認被繼承人之遺產應酌
        給原告之額度，以14萬元為已足。
    (3)、被繼承人之遺產經整理結果，共4,712,987 元（含現金
        3,528,987 元及不動產1,184,000 元），扣除醫療與殯
        葬費用550,906 元及預留購置永久塔位費用300,000 元
        後，遺產淨額為3,862,081 元。
    (4)、提出親屬會議紀錄、遺產與費用計算總表、存摺影本、
        估價單影本、收據影本、收費憑證、桃園縣八德市納骨
        堂（塔）使用許可申請書影本等為證。
三、得心證之理由：
    (1)、按民法第1149條規定，被繼承人生前繼續扶養之人，應
        由親屬會議依其所受扶養之程度及其他關係酌給遺產，
        是被繼承人生前繼續扶養之人，如欲受遺產之酌給，應
        依民法第1129條之規定，召集親屬會議請求決議，對於
        親屬會議之決議有不服時，始得依民法第1137條之規定
        向法院聲訴，不得逕行請求法院以裁判酌給，最高法院
        23年上字第2053號、37年上字第7137號分別著有判例。
        經查本件原告起訴前雖未據召集親屬會議請求決議，然
        於訴訟程序進行中，被告已召集親屬會議並為決議酌給
        原告之遺產額為新台幣（下同）140,000 元，惟原告對
        該決議不服（經提示決議內容，原告當庭表示不能接受
        ），是本件起訴之前置程序應已補正，先予敘明。
    (2)、原告主張其與被繼承人陳時雄同居共同為事實上之夫妻
        生活將近十四年，為被繼承人生前繼續扶養之人等情，
        有其提出之被繼承人遺產清冊、相片八張、戶籍謄本、
        戶口名簿影本、土地謄本、地籍圖謄本影本等為證，且
        為被告所不爭執，自堪信為真實。
    (3)、查原告與被繼承人雖未辦理結婚手續，但至被繼承人往
        生時為止，其二人為事實上之夫妻生活已近14年，共同
        為這個家而打拼，不離不棄、互相體諒、互相扶持，類
        如互負扶養義務之夫妻，其間，被繼承人白天在外上班
        ，為家庭經濟之主要來源，原告則在家中做手工以貼補
        家用，兼理家務，如妻似妾。是原告自為被繼承人陳時
        雄生前繼續扶養之人，依上揭規定，自得請求酌給遺產
        。惟被繼承人之遺產共有若干？應酌給原告多少遺產為
        適當？乃本件要審酌者，分述如後。
    (4)、被繼承人之遺產總值，經本院依職權函國稅局查詢結果
        ，被告八人於申報遺產稅時所提出之計算，被繼承人之
        遺產共為4,733,969 元（含現金存款3,528,969 元、不
        動產土地即基地1,184,000 元、建物21,000元）。另依
        被告於民國100 年2 月16日提出於本院之遺產與費用支
        出總表之記載，遺產共4,712, 987元（含現金2,028,98
        7 元、1,500,000 元及不動產1,184,000 元；其中第一
        筆現金增加18元，但漏列建物21,000元）。參互以觀，
        現金部分應以被告於民國100 年2 月16日提出於本院之
        總表為準（因附有郵局存摺可憑，原告對之亦不爭執）
        ，並應加列建物21,000元。故被繼承人之遺產總額應為
        4,733,987 元。其間，原告亦同意遺產淨額之計算應扣
        除殯葬、醫療及預留永久性塔位之購置等費用，經扣除
        醫療與殯葬費用550,906 元以及預留購置永久塔位費用
        300,000 元後，遺產淨額為3,883,081 元。
    (5)、原告與被繼承人雖未辦理結婚手續，但二人相扶持將近
        14年，乃至被繼承人最後住院期間之照護，可謂不離不
        棄，情深意重，十餘年來的共同打拼，不論被繼承人之
        財產是繼承而來或是被繼承人自己的退職金，然確屬共
        同生活期間取得之財產，二人從賃屋而居到購屋有巢，
        均未以原告名義置產，然原告對於被繼承人名義之財產
        累積，自有相當的貢獻與付出，且其貢獻與付出之程度
        誠類配偶之角色。綜上，本院審酌上揭情況以及民法第
        1144條配偶與被繼承人之兄弟姐妹為共同繼承時之應繼
        分規定（按配偶之應繼分為遺產之二分之一），認應酌
        給原告之遺產數額，仍以遺產淨額之半數即 1,941,540
        元為適當。是原告於此範圍之請求為有理由，應予准許
        ；逾此之請求，於法無據，應駁回之。
四、訴訟費用之計算與負擔：
    (1)、本件原告起訴請求被告為給付之訴訟標的金額為3,570,
        000 元，應徵第一審裁判費36,343元。
    (2)、原告之請求勝敗互見，依民事訴訟法第79條規定，兩造
        應按比例負擔訴訟費用。
    (3)、基上之計算，本件原告應負擔之訴訟費用為16,718元【
        計算式：36,343元 ×1,628,460/3,570,000＝16,718元
        〈約46% 〉】；被告應連帶負擔之訴訟費用為19,625元
        【計算式：36,343元 ×1,941,540/3,570,000＝19,625
        元〈約54 %〉】。
五、據上論結：本件原告之訴為一部有理由，一部無理由，依民
    事訴訟法第79條、第85條第2 項，判決如主文。
中    華    民    國   100    年    3     月    9     日
                        家事法庭法  官  鄭新後
上列正本證明與原本無異。
如對本判決不服，應於本判決送達後20日內向本院提出上訴狀（
須按他造人數提出繕本並繳納第2 審裁判費），上訴於台灣高等
法院。
如委任律師提起上訴者，應一併繳納上訴審裁判費。
中    華    民    國   100    年    3     月    9     日
                                書記官  許家齡